【裁判字號】    90,訴,542
【裁判日期】    900831
【裁判案由】    分割共有物
【裁判全文】
臺灣新竹地方法院民事判決  九十年度訴字第五四二號
    原      告  辛○○
    被      告  庚○○
                壬○○
                丁○○
    訴訟代理人  丙○○
    被      告  丑○○
                寅○○
    訴訟代理人  子○○
    被      告  甲○○
    訴訟代理人  乙○○
    被      告  癸○○
    訴訟代理人  己○○
    訟代理  人  戊○○
右當事人間分割共有物事件，本院判決如左：
    主    文
如附圖壹所示編號１部分面積四九五點七四七五平方公尺之土地，由被告己○○、戊○○二人取得，並按應有部分二分之一維持共有。
如附圖壹所示編號２部分面積四九五點七四七五平方公尺之土地，由被告庚○○取得
。
如附圖壹所示編號３部分面積四九五點七四七五平方公尺之土地，由原告辛○○取得
。
如附圖壹所示編號４部分面積八二點六二四五平方公尺之土地，由被告甲○○取得。
如附圖壹所示編號５部分面積八二點六二四五平方公尺之土地，由被告丁○○、丑○○、寅○○人取得，並按應有部分二分之一、四分之一、四分之一維持共有。
如附圖壹所示編號６部分面積八二點六二四五平方公尺之土地，由被告癸○○取得。
如附圖壹所示編號７部分面積二四七點八七三七平方公尺之土地，由被告壬○○取得
。
訴訟費用由被告己○○、戊○○、壬○○各負擔八分之一，被告庚○○負擔四分之一
，被告甲○○、癸○○各負擔二十四分之一，被告丁○○負擔九十六分之二，被告丑
○○、寅○○各負擔九十六分之一，餘由原告負擔。
    事    實
壹、原告起訴主張：座落於新竹市○○段六四二、六四三地號，均為兩造所共有。按
    各共有人得隨時請求分割共有物，民法第八百二十三條第一項定有明文。查本件
    系爭土地，兩造因協議分割不成，爰請求強制分割，以利土地充分利用。分得之
    土地只要基地完整就可以。願依如附圖壹之複丈成果圖分割。
貳、被告方面之聲明與陳述：
一、被告戊○○、己○○、庚○○、甲○○：同意就兩造共有之前開二筆土地合併分
    割，並願依如附圖壹之複丈成果圖成割。
二、被告丁○○、丑○○、寅○○方面：同意該三人維持共有。願依如附圖壹之複丈
    成果圖分割。
三、被告癸○○方面：未於言詞辯論期日到場，據其以前到場所為陳述略以：分得的
    土地不要與被告壬○○、原告辛○○之土地相鄰。
四、被告壬○○方面：
    被告壬○○未於言詞辯論期日到場，據其九十年七月二十七日所提出書狀之記載
    略謂：同意按如附圖壹之複丈成果圖所示面積與位置予以分割。
參、程序方面：
    本件被告癸○○、壬○○均經合法通知，未於言詞辯論期日到場，核無民事訴訟
    法第三百八十六條各款所列情形，爰依原告聲請，由其一造辯論而為判決。
肆、得心證之理由：
一、原告主張系爭二筆土地均為兩造所共有，其中兩造持分如附圖壹之複丈成果圖所
    示，系爭二筆土地兩造並無分割之協議，並無因物之使用目的不能分割，或有不
    分割之協議之事實，業據提出地籍圖、分割略示圖、土地登記謄本為證，亦為被
    告己○○、戊○○、庚○○、甲○○、丑○○、寅○○、癸○○所不爭執，自堪
    信原告此部分之主張為真實。
二、按各共有人，得隨時請求分割共有物，民法第八百二十三條第一項前段定有明文
    。查系爭二筆土地為兩造共有，無因物之使用目的不能分割或約定不為分割之情
    形；次查兩造既無分割協議，系爭二筆土地相鄰，使用類別均為丙種建築用地，
    公告現值亦均相同，而各共有人就系爭二筆土地之應有部分亦均相同，兩造（被
    告壬○○雖未曾到庭，惟亦以九十年七月二十七日之書面表示同意按如附圖壹之
    複丈成果圖所示面積、位置予以分割）亦均同意就此二筆土地合併分割，則原告
    訴請裁判合併分割，自應准許（最高法院七十七年度台上字第二０六一號判決意
    旨參照）。復按共有物分割之方法，不能協議決定者，法院得因任何共有人之聲
    請，以原物分配於各共有人，或變賣共有物，以價金分配於各共有人，民法第八
    百二十四條第一項、第二項分別定有明文。而共有物之分割方法，法院得斟酌各
    共有人之利害關係，及共有物之性質，有自由裁量之權，縱當事人有所主張，亦
    不受當事人主張之拘束。次按分割共有物固以消滅共有關係為目的，因之法院為
    分割共有物之裁判，並不能創設新之共有關係，惟有不能分割之情形，如為共同
    使用之道路，或部分共有人明示就分得部分願意維持共有者則屬例外。查本件兩
    造既同意就系爭二筆土地合併分割，另被告丁○○、寅○○、丑○○願意就其分
    得土地維持共有，被告己○○、戊○○亦願意就其分得土地維持共有，則就各共
    有人所分得之土地（含上開部分共有人願意就分得土地維持共有者），均已達相
    當程度之面積（如附圖所示分配面積最少者亦有八十二點六二四五平方公尺），
    而得自行利用，而兩造亦均表示希望採取原物分割方式，是本院基於上述，認以
    採取原物分割之方式較符合各共有人之利益。
三、兩造除被告癸○○外均表示願以按如附圖壹之複丈成果圖所示之位置、面積分割
    ，被告癸○○雖表示不願與原告辛○○、被告壬○○分得之土地為鄰，惟依其如
    附圖二所示之分割方案一，其上有被告己○○、戊○○二兄弟所有之建物在其上
    ，如將之分予被告癸○○，則被告己○○、戊○○二人即難以利用其所有之建物
    ；而如附圖二所示之分割方案二，其上則有原告辛○○所有建物三合院，其既不
    願與原告辛○○分得之土地相鄰，如將之分予被告癸○○恐另起爭執，是被告癸○○此部分之主張尚不足採。本院斟酌兩造除被告癸○○外既均供陳願按如附圖
    壹之複丈成果圖所示之位置、面積分割，認為以目前地上建物及使用現狀，以將
    如附圖壹之複丈成果圖所示之位置、面積分歸各當事人，即如附圖壹所示編號１
    部分面積四九五點七四七五平方公尺之土地，由被告己○○、戊○○二人取得，
    並按應有部分二分之一維持共有。如附附圖所示編號２部分面積四九五點七四七
    五平方公尺之土地，由被告庚○○取得。如附圖壹所示編號３部分面積四九五點
    七四七五平方公尺之土地，由原告辛○○取得。如附圖壹所示編號４部分面積八
    二點六二四五平方公尺之土地，由被告甲○○取得。如附圖壹所示編號５部分面
    積八二點六二四五平方公尺之土地，由被告丁○○、丑○○、寅○○人取得，並
    按應有部分二分之一、四分之一、四分之一維持共有。如附圖壹所示編號６部分
    面積八二點六二四五平方公尺之土地，由被告癸○○取得。如附圖壹所示編號７
    部分面積二四七點八七三七平方公尺之土地，由被告壬○○取得，爰為判決分割
    如主文所示。
四、又，原告及被告（除被告壬○○外）就分割後，系爭土地上之建物、設置、農作
    物之處理方式，分別表示如下：
（一）如附圖壹之複丈成果圖所示戊○○、己○○分得之土地上有被告庚○○所有之
      磚牆屋（即ＥＦＩＪ所示部分），業經被告庚○○供明如該部分土地分予洪金
      塗、戊○○願將該磚牆屋給被告洪金塗、戊○○，且被告洪金塗、戊○○二人
      亦表示願接受該磚牆屋，將不請求拆屋還地。
（二）原告辛○○表示，如其所有部分三合院所座落之土地（即如複丈成果圖所示之
      ＫＬＮＯＰＵ部分），分割予他人時，願拆屋還地（即被告庚○○所分得之部
      分）。
（三）被告戊○○、洪金塗表示，其所有部分三合院所座落之土地（即如複丈成果圖
      所示ＰＱＲＳ部分），分割予他人時，願與之協商，願由取得人自行拆除（即
      被告辛○○所分得之部分）。
（四）原告及被告（除被告壬○○外）均供稱，在系爭土地上之農作物、樹木等地上
      物，願均由分得人所有，其原設置、種植人，均拋棄其所有權，其分得人亦均
      不請求搬除。且系爭土地上之稻田耕作物，均同意一期收割後不再種植（以上
      均見九十年六月十二日勘驗筆錄），併此敘明。
五、綜上所述，本件原告訴請被告合併分割共有之系爭二筆土地，自屬有據，應予准
    許。又分割共有物之訴，核其性質，兩造本可互換地位，本件原告之起訴雖於法
    有據，然被告之應訴乃法律規定所不得不然，其所為抗辯自為伸張或防衛權利所
    必要，是以本院認本件之訴訟費用應由兩造按系爭共有土地應有部分之比例分擔
    較為公允。
六、訴訟費用之負擔：民事訴訟法第七十九條但書。
中      華      民      國    九十      年      八      月    三十一    日
                                  臺灣新竹地方法院民事第一庭
                                          法      官  許翠玲
右為正本係照原本作成。
如對本判決上訴，須於判決送達後廿日內向本院提出上訴狀。
~B法院書記官  鄭敏郎
中      華      民      國    九十      年      八      月    三十一    日


司法院資訊處製作；財團法人民間司法改革基金會備份。
